【裁判字號】    98,交聲更,3
【裁判日期】    981015
【裁判案由】    違反道路交通管理處罰條例聲明異議
【裁判全文】
臺灣苗栗地方法院交通事件裁定         98年度交聲更字第3號
原處分機關  交通部公路總局新竹區監理所苗栗監理站
異  議  人
即受處分人  甲○○
上列受處分人因違反道路交通管理處罰條例案件，對交通部公路
總局新竹區監理所苗栗監理站於民國97年11月18日以竹監苗字第
裁54－F00000000 號所為之裁決處分（原舉發案號：苗栗縣警察
局苗縣警交字第F00000000 號）不服，聲明異議，經本院於98年
6 月10日以98年度交聲字第154 號裁定後，異議人不服提起抗告
，經臺灣高等法院臺中分院於98年7 月31日以98年度交抗字第75
0 號裁定將原裁定撤銷，發回更審，本院裁定如下：
    主  文
原處分罰鍰部分撤銷。
上開撤銷部分，甲○○不罰。
    理  由
一、原處分機關即交通部公路總局新竹區監理所苗栗監理站（下
    稱原處分機關）略以：異議人即受處分人甲○○於民國97年
    10月7 日18時37分許，駕駛其所有車牌號碼268─CQP號重型
    機車行經苗栗縣頭份鎮○○○路與公園路時，為苗栗縣警察
    局頭份分局頭份派出所員警舉發「酒後駕車呼氣值為1.28MG
    /L，致人受傷」違規，嗣經苗栗縣警察局頭份分局以其有違
    反道路交通管理處罰條例第35條第1 項第1 款規定之行為，
    填製苗縣警交字第F00000000 號舉發違反道路交通管理事件
    通知單舉發，因認應予裁罰，遂移送原處分機關即交通部公
    路總局新竹區監理所苗栗監理站，以異議人違反道路交通管
    理處罰條例第35條第1 項第1 款之規定，於97年11月18日以
    竹監苗字第裁54-F00000000號違反道路交通管理事件裁決書
    （下簡稱裁決書）裁處罰鍰新臺幣（下同）45000 元，吊扣
    駕駛執照24個月並施以道安講習，罰鍰和駕駛執照已於97年
    11月18日繳納、繳送等語。
二、異議意旨略以：
  (一)原處分機關因異議人酒後駕車，爰依道路交通管理處罰條例
    第35條第1 項第1 款之規定，裁處異議人罰鍰45000 元（異
    議人已繳納上述罰鍰），並將異議人移送臺灣苗栗地方法院
    檢察署，嗣經臺灣苗栗地方法院檢察署檢察官為緩起訴處分
    ，異議人遂依檢察官執行緩起訴處分書命令通知向中華社會
    福利聯合勸募協會支付緩起訴處分金5 萬元。本件對於性質
    相同之金錢裁罰，已依懲罰作用較強之刑事法律制裁後，即
    無再依行政法為相同處罰之理，故請求撤銷上開罰鍰，並依
    法退還異議人業已繳納之罰鍰45000 元（未就吊扣駕駛執照
    及施以道路安全講習部分聲明異議）。
  (二)異議人於97年11月18日至原處分機關繳交罰鍰45000 元，而
    是時原處分機關並未給予異議人竹監苗字第裁54-F00000000
    號違反道路交通管理事件裁決書，且異議人迄今仍未接獲上
    揭裁決書，又異議人至原處分機關繳交罰鍰時，並無原處分
    機關所稱異議人之受僱人臨櫃收受簽名具領裁決書之情事，
    是該裁決書之送達並不合法，原審就此部分並未予以調查，
    竟片面認定異議人已逾裁決書所載聲明異議之期限，顯然認
    事用法有欠斟酌等語。
三、程序方面：
  (一)按異議人不服道路交通管理處罰條例第8 條主管機關所為之
    處罰，得於接到裁決書之翌日起20日內，向管轄地方法院聲
    明異議，道路交通管理處罰條例第87條第1 項定有明文。
  (二)次按處理違反道路交通管理事件，有關文書送達之程序，依
    行政程序法之規定；送達，於應受送達人之住居所、事務所
    或營業所為之。但在行政機關辦公處所或他處會晤應受送達
    人時，得於會晤處所為之，違反道路交通管理事件統一裁罰
    基準及處理細則第5 條及行政程序法第72條第1 項分別定有
    明文。
  (三)經查：原處分機關雖於97年11月18日即製成上揭裁決書，惟
    該裁決書之送達證書上之簽名（見98年交聲字第154 號卷第
    7 頁）經核顯與異議人於苗栗縣警察局舉發違反道路交通事
    件通知單上之簽名（見98年交聲字第154 號卷第5 頁）不同
    ，又經查該送達證書上所載之送達地址為異議人之戶籍地，
    經本院訊問異議人陳述：戶籍地為平房建築，設籍於該處的
    有我、父親及母親，惟平常僅有父親羅隆雄單獨住於該處，
    父親姓名為羅隆雄，母親姓名為黃秀英，該送達證書上之簽
    名並非父親羅隆雄所簽。又經核該送達證書上之簽名皆與異
    議人之父親即羅隆雄、異議人之母親即黃秀英於臺灣苗栗地
    方法院檢察署98年度緩字第237 號違背安全駕駛致交通危險
    罪案件送達證書上之簽名不符（見臺灣苗栗地方法院檢察署
    98年緩字第237 號卷），茲因查無裁決書之送達證書上簽名
    為何人所為，又因該簽名無法辨別所簽為何名，故難以此簽
    名即認裁決書已由本案有受領能力之人收受，應認原處分機
    關之裁決書並未合法送達予異議人，則異議人既未收受原處
    分機關之裁決書，自無逾聲明異議之期限，先此敘明。
四、實體方面：
  (一)按汽車駕駛人飲用酒類後，其吐氣所含酒精濃度超過每公升
    0.25毫克以上者，不得駕車；又汽車駕駛人，駕駛汽車經測
    試檢定，有酒精濃度超過規定標準者，處15000元以上60000
    元以下罰鍰，當場移置保管其車輛及吊扣其駕駛執照1 年，
    因而肇事致人受傷者，並吊扣其駕駛執照2 年；並應接受道
    路交通安全講習，道路交通安全規則第114 條第2 款及道路
    交通管理處罰條例第35條第1 項第1 款、第24條第1 項第2
    款分別定有明文。
  (二)次按「一行為同時觸犯刑事法律及違反行政法上義務規定者
    ，依刑事法律處罰之。但其行為應處以其他種類行政罰或得
    沒入之物而未經法院宣告沒收者，亦得裁處之。前項行為如
    經不起訴處分或為無罪、免訴、不受理、不付審理之裁判確
    定者，得依違反行政法上義務規定裁處之」、「本法所稱其
    他種類行政罰，指下列裁罰性之不利處分：限制或禁止行為
    之處分：限制或停止營業、吊扣證照、命令停工或停止使用
    、禁止行駛、禁止出入港口、機場或特定場所、禁止製造、
    販賣、輸出入、禁止申請或其他限制或禁止為一定行為之處
    分。」行政罰法第26條、第2 條第1 款亦有明定。又行政罰
    法第26條第1 項之規定，乃一行為同時造成刑罰法律與行政
    秩序罰規定發生競合適用關係時，基於「一事不二罰」之法
    理，經由立法程序確立應以刑罰優先為原則，避免行為人承
    受過度且重複之處罰。此觀該條立法理由明確揭示：「一行
    為同時觸犯刑事法律及違反行政法上義務規定時，由於刑罰
    與行政罰同屬對不法行為之制裁，而刑罰之懲罰作用較強，
    故依刑事法律處罰，即足資警惕時，實無一事二罰再處行政
    罰之必要。且刑事法律處罰，由法院依法定程序為之，較符
    合正當法律程序，應予優先適用。但罰鍰以外之沒入或其他
    種類行政罰，因兼具維護公共秩序之作用，為達行政目的，
    行政機關仍得併予裁處，故為第1 項但書規定。」其理益明
    。是以前揭規定刑事法律處罰優先且不再處以行政秩序罰之
    目的，既係因為行為人已接受刑罰而足資警惕，且已發生懲
    罰之作用，即無使行為人陷於雙重處罰之不利益，則關於刑
    事法律處罰之範圍自應採取實質認定，凡刑事實體法或程序
    法中所規定客觀上剝奪行為人生命、自由、財產權利，主觀
    上亦因制裁之嚴厲性、痛苦性，其強度足以造成心理強制而
    間接達成矯正教化目的之處遇手段，皆應納入其中，而不以
    形式上符合刑法第32條至第34條所定主刑及從刑種類者為限
    ，始與前揭法律規範之意旨相符。
  (三)再按被告所犯為死刑、無期徒刑或最輕本刑3 年以上有期徒
    刑以外之罪，檢察官參酌刑法第57條所列事項及公共利益之
    維護，認以緩起訴為適當者，得定1 年以上3 年以下之緩起
    訴期間為緩起訴處分，其期間自緩起訴處分確定之日起算，
    刑事訴訟法第253 條之1 第1 項定有明文。而行政罰法第26
    條已明揭一事不二罰之原則，亦即應受行政罰之行為如經不
    起訴處分或為無罪、免訴、不受理、不付審理之裁判確定者
    ，始得依違反行政法上義務規定裁處之。上開法條規定並未
    包括「緩起訴處分」在內，蓋因「緩起訴處分」最終得使被
    告免於刑事訴追之效果，與「不起訴處分」之效果雖屬相同
    ，惟緩起訴處分另須於一定期間內遵守或履行刑事訴訟法第
    253 條之2 各款所規定之事項，若有同法第253 條之3 第1
    項各款情形，檢察官仍得依職權或依告訴人之聲請，將緩起
    訴處分撤銷，故緩起訴處分之性質顯與不起訴處分不完全相
    同，仍有處罰之實質意涵在內。爰此，本於對受處分人不利
    益之規定不得任意擴張解釋之原則，自不得類推適用，而認
    應受行政罰之行為經緩起訴處分，仍得依違反行政法上之義
    務規定裁處之。故酒後駕車經檢察官為緩起訴處分，並命被
    告向公益團體捐款或提供義務勞務者，被告係履行檢察官為
    緩起訴處分命令，此等命令名義上雖非刑罰，但仍是一種特
    殊的處遇措施，造成被告之財產減少或義務增加，性質上亦
    屬干預人民自由之處分，與刑事制裁無異，實質上為刑事處
    罰。故檢察官為緩起訴處分並命向公益團體捐款者，其捐款
    解釋上亦屬道路交通管理處罰條例第35條第8 項所規定之罰
    金，監理機關雖不得再為行政裁罰，惟若行為人所支付之緩
    起訴處分金，未達道路交通管理處罰條例第92條第3 項所訂
    最低罰鍰基準規定者，依該條例第35條第8 項之規定，即須
    補繳不足最低罰鍰之部分，始為適法（臺灣高等法院暨所屬
    法院97年法律座談會刑事類提案第39號法律問題研討結果參
    照）。
  (四)經查：
  1.異議人於97年10月7 日18時37分許，駕駛其所有車牌號碼26
    8─CQP號重型機車行經苗栗縣頭份鎮○○○路與公園路，為
    苗栗縣警察局頭份分局頭份派出所員警舉發「酒後駕車呼氣
    值為1.28MG/L，致人受傷」違規，其呼氣酒精濃度已逾不得
    駕駛車輛之濃度標準之事實，為異議人所不爭；又異議人因
    違背安全駕駛致交通危險案件，經臺灣苗栗地方法院檢察署
    檢察官於97年12月18日以97年度偵字第5843號為緩起訴處分
    ，諭知緩起訴期間1 年，並應於收受臺灣苗栗地方法院檢察
    署檢察官執行緩起訴處分命令通知書之翌日起5 個月內，向
    財團法人中華社會福利聯合勸募協會支付新臺幣5 萬元，並
    於緩起訴處分確定日起之8 個月內，參與1 場酒醉駕車團體
    諮商輔導。另於緩起訴期間內不得再有酒醉駕車之行為。緩
    起訴處分於98年1 月22日經臺灣高等法院臺中分院檢察署以
    98年度上職議字第594 號處分駁回再議而確定在案，故緩起
    訴期間係自98年1 月22日起至99年1 月21日止，異議人亦已
    於98年2 月16日支付前開緩起訴處分金等事實，有舉發違反
    道路交通管理事件通知單、裁決書、交通部公路總局自行收
    納款項收據、臺灣苗栗地方法院檢察署97年偵字第5843號緩
    起訴處分書、臺灣高等法院臺中分院檢察署處分書、臺灣苗
    栗地方法院檢察署檢察官執行緩起訴處分命令通知書、中華
    社會福利聯合勸募協會苗栗地檢署緩起訴處分金收據等各1
    份附卷可憑，應堪認定。
  2.原處分機關於97年11月18日，以異議人酒精濃度超過規定標
    準為由，依道路交通管理處罰條例第35條第1 項第1 款、第
    24條第1 項第2 款規定，裁處罰鍰45000 元、吊扣駕駛執照
    24個月、施以道路安全講習之事實，有交通部公路總局新竹
    區○○○○○道路交通管理事件裁決書附卷可稽。而異議人
    受緩起訴處分時，經檢察官命其向財團法人中華社會福利聯
    合勸募協會支付緩起訴處分金5 萬元確定在案，此固非刑法
    所定刑罰之種類，然已對異議人名譽、心理產生相當制約並
    影響被告之財產等權益，應可實質該當行政罰法第26條第1
    項之「依刑事法律」之處罰。據此，原處分機關依前揭道路
    交通管理處罰條例規定，對異議人上開酒後駕車之違規行為
    予以裁罰時，除其行為應處以其他種類行政罰即吊扣駕駛執
    照24個月及施以道路安全講習部分，仍得予以裁處外，裁處
    罰鍰部分，自不得再科處行政罰對於異議人予以重複處罰。
五、綜上所述，原處分機關上開罰鍰部份之行政裁罰，容有未洽
    ，應由本院撤銷原處分罰鍰之部分，以資適法。另原處分機
    關裁處異議人吊扣駕駛執照24個月及施以道安講習部分，於
    法並無不合，且異議人並未就此提出異議，自不在本件審理
    及撤銷之範圍內，附此敘明。
據上論斷，應依道路交通管理處罰條例第87條第2 項，道路交通
案件處理辦法第20條前段，裁定如主文。
中    華    民    國    98    年    10    月    15    日
                  交通法庭  法  官  林靜雯
以上正本證明與原本無異。
如不服本裁定，應於裁定送達後5日內向本院提出抗告狀。
                            書記官  劉千瑄
中    華    民    國    98    年    10    月    15    日


司法院資訊處製作；財團法人民間司法改革基金會備份。
